---
title: 'Tutorial - 00: Setup'
author: '@jonjoncardoso'
date: '2021-06-17'
output:
  html_document:
    toc: true
    toc_depth: 2
    toc_float: true
code_folding: show
---

# Software necessário

Para rodar esse e os demais notebooks com mais facilidade, instale o [R](https://cran.r-project.org/) e [RStudio Desktop IDE (Free)](https://www.rstudio.com/products/rstudio/download/)^[O RStudio não é estritamente necessário, mas certamente é a forma mais amigável de rodar o código pela primeira vez.].

O código foi testado no R versão v3.6.3 no Windows e Linux Ubuntu 18.04. Teoricamente, não há nenhum impedimento em utilizar uma versão mais recente do R (v4.+) porém, caso você encontre algum erro muito aleatório por conta das dependências dos pacotes desse projeto ([xkcd relevante](https://xkcd.com/2347/)), tente utilizar o R v3.6+.

# Download

Clone o projeto:

```{bash eval=FALSE}
git clone git@github.com:Data-Science-Brigade/modelo-epidemiologico-sc.git
```

É novo no Git? Leia a [documentação do Github](https://docs.github.com/en/github/creating-cloning-and-archiving-repositories/cloning-a-repository-from-github/cloning-a-repository) sobre como clonar o repositório. Ou ainda, baixe o ZIP do projeto para algum diretório desejado e descompacte.

# Dependências

Dentro do console do R, instale o `devtools` e o `usethis`:

```{r eval=FALSE, message=FALSE}
install.packages("devtools")
install.packages("usethis")
```

Com essas duas bibliotecas instaladas, fica mais fácil instalar todas as demais dependências do projeto:

```{r eval=FALSE, message=FALSE}
source("install_dependencies.R")
```

Caso queira, após instalar os pacotes optparse, devtools e usethis, pode-se rodar o script `install_dependencies.R` com o comando do terminal `R -f install_dependencies.R`, que ele todos os pacotes acima serão instalados na versão especificada.

# Compilando o projeto todo

O projeto está dividido em dois pacotes: 

- **epiCata**: pre-processamento e o modelo propriamente dito
- **epiCataPlot**: funções para plotar gráficos típicos do projeto

O jeito mais fácil de compilar o projeto é [usar o RStudio](https://support.rstudio.com/hc/en-us/articles/200486508-Building-Testing-and-Distributing-Packages). Nesse caso, abra o projeto (diretório `epiCata`) e faça um build do pacote com o atalho `Ctrl + Shift + B`.

Caso queira rodar na linha de comando, abra um terminal do `R` dentro das pastas `epiCataPlot` e `epiCata` e, com o pacote `devtools` instalado, digite:

```{r eval=FALSE, message=FALSE}
devtools::build()
# O upgrade aqui está "never" para não sobrescrever as versões já instaladas dos pacotes
devtools::install(upgrade = "never") 
```

Assim, os pacotes `epiCataPlot` e `epiCata` estarão disponíveis:

```{r eval=FALSE, message=FALSE}
library(epiCataPlot)
library(epiCata)
```

E é isso!